ACORDAO-COMPLETO-2345955

ACÓRDÃO 356/2019 ATA 5/2019 - PLENÁRIO

VISTOS, relatados e discutidos estes autos de representação, apresentada pelos Srs. José Carlos Sampaio Chedeak, CoordenadorGeral de Fiscalização Direta, e Sérgio Djundi Taniguchi, Diretor de Fiscalização, ambos vinculados à Superintendência Nacional de Previdência Complementar - Previc, a respeito de possíveis irregularidades em aportes realizados pelo patrocinador Banco Nacional de Desenvolvimento Econômico e Social - BNDES ao plano de benefícios previdenciários administrado pela Fundação de Assistência e Previdência Social do BNDES - Fapes, sem a correspondente contrapartida dos participantes,
ACORDAM os Ministros do Tribunal de Contas da União, reunidos em sessão Plenária, diante das razões expostas pelo Relator, em:
9.1. considerar integralmente cumprida a determinação constante do item 9.2.2 do Acórdão 2766/2015-TCU-Plenário, quanto ao estabelecimento de plano de ação com vistas ao ressarcimento, em valores atualizados, das importâncias indevidamente repassadas à Fapes mediante aportes unilaterais de R$ 395,2 milhões, em junho de 2009, R$ 11,5 milhões, em julho de 2010, e R$ 40,9 milhões, em agosto de 2010, por meio da devolução pela Fapes, em favor dos patrocinadores (BNDES, BNDESPAR e Finame) , em 36 (trinta e seis) parcelas mensais, dos valores atualizados dos referidos aportes unilaterais, considerada para fins de atualização a rentabilidade auferida por aquela Fundação (resultando, na data base de 30/4/2018, no importe de R$ 1.275.028.499,59) , conforme constou do Plano de Ação apresentado em 7/6/2018 (peça 296) , considerado, ainda, o ajuste posterior (peça 326) , no sentido de que o início da cobrança de tais parcelas dar-se-á em até 60 (sessenta) dias após a notificação do teor desta deliberação;
9.2. determinar ao Banco Nacional de Desenvolvimento Econômico e Social (BNDES) , com fundamento no art. 250, inciso II, do Regimento Interno, que encaminhe ao Tribunal, semestralmente, documentos que comprovem o recebimento das parcelas que se referem à devolução integral e atualizada das importâncias indevidamente repassadas à Fundação de Assistência e Previdência Social do BNDES - Fapes quando dos aportes unilaterais e sem a contribuição paritária dos beneficiários de R$ 395,2 milhões em junho de 2009, R$ 11,5 milhões em julho de 2010 e R$ 40,9 milhões em agosto de 2010, em afronta ao § 3º do art. 202 da Constituição Federal e aos §§ 1º e 3º do art. 6° da Lei Complementar 108/2001, em até quinze dias a contar do recebimento;
9.3. determinar à SecexPrevidência, com fulcro no art. 11 da Lei 8.443/1992, a constituição de apartado, mediante a extração de cópias dos elementos destes autos e as diligências julgadas necessárias, destinado à cuidadosa análise das providências indicadas pelo BNDES, no âmbito dos documentos constantes das peças 296 e 326 destes autos, com vistas ao cumprimento do comando constante do item 9.2.3 do Acórdão 2766/2015-TCU-Plenário, em especial no que se refere ao plano de equacionamento do déficit técnico identificado ao término do exercício de 2017, estabelecendo-se que aquela unidade técnica, quanto a tal estudo, contará com plena liberdade para levantar questionamentos outros que entender apropriados, além daqueles constantes dos itens 14 e 25 a 35 do Voto que fundamenta esta deliberação, devendo a unidade técnica, no âmbito do processo apartado, promover a oitiva prévia do BNDES sobre o conjunto de questionamentos suscitados nesta deliberação e aqueles eventualmente acrescidos em sua análise inicial da matéria;
9.4. autorizar a SecexPrevidência, em apoio aos estudos determinados no item precedente, a requisitar, com fulcro no art. 101 da Lei 8.443/1992, a prestação de serviços técnicos especializados da Superintendência Nacional de Previdência Complementar - Previc;
9.5. determinar, ainda, à SecexPrevidência que monitore o andamento do ressarcimento referido nos itens 9.1 e 9.2 deste Acórdão, representando ao Tribunal em caso de irregularidades;
9.6. determinar o encaminhamento de cópia deste Acórdão aos representantes, ao Banco Nacional de Desenvolvimento Econômico e Social - BNDES, à Secretaria de Coordenação e Governança das Empresas Estatais - Sest, à Superintendência Nacional de Previdência Complementar - Previc, à Fundação de Assistência e Previdência Social do BNDES - Fapes, à Comissão de Seguridade Social e Família da Câmara dos Deputados e à Comissão de Assuntos Sociais do Senado Federal; e
9.7. autorizar o arquivamento destes autos, com fulcro no inc. V do art. 169 do Regimento Interno deste Tribunal.

Representação respeito de possíveis irregularidades em aportes realizados pelo patrocinador BNDES ao plano de benefícios previdenciários administrado pela Fundação de Assistência e Previdência Social do BNDES - Fapes, sem a correspondente contrapartida dos participantes.

Banco Nacional de Desenvolvimento Econômico e Social - BNDES.

3. Representantes: José Carlos Sampaio Chedeak, CoordenadorGeral de Fiscalização Direta, e Sérgio Djundi Taniguchi, Diretor de Fiscalização, ambos vinculados à Superintendência Nacional de Previdência Complementar - Previc.

13.1. Ministros presentes: José Mucio Monteiro (Presidente), Walton Alencar Rodrigues, Benjamin Zymler, Aroldo Cedraz, Ana Arraes, Bruno Dantas e Vital do Rêgo.
13.2. Ministro-Substituto convocado: Augusto Sherman Cavalcanti (Relator).
13.3. Ministros-Substitutos presentes: André Luís de Carvalho e Weder de Oliveira.

Fundação de Assistência e Previdência Social do BNDES-FAPES x BNDES e União

AUGUSTO SHERMAN

Trata-se de representação, apresentada pelos Srs. José Carlos Sampaio Chedeak, CoordenadorGeral de Fiscalização Direta, e Sérgio Djundi Taniguchi, Diretor de Fiscalização, ambos vinculados à Superintendência Nacional de Previdência Complementar - Previc, a respeito de possíveis irregularidades em aportes realizados pelo patrocinador Banco Nacional de Desenvolvimento Econômico e Social - BNDES ao plano de benefícios previdenciários administrado pela Fundação de Assistência e Previdência Social do BNDES - Fapes, sem a correspondente contrapartida dos participantes.
2.	Quanto ao conteúdo detalhado do feito, bem como aos tratamentos a ele conferidos no âmbito desta Casa até a presente fase, adoto como parte deste Relatório a instrução, a cargo da SecexPrevidência, constante da peça 319, cujas conclusões foram endossadas pelo Diretor da Área (peça 320) e pelo Secretário de Controle Externo (peça 321) , passando a transcrevê-la, com os eventuais ajustes de forma julgados pertinentes:
"INTRODUÇÃO 
Cuidam os autos de representação a respeito de possíveis irregularidades em aportes unilaterais, sem a correspondente contrapartida dos participantes, realizados pelo patrocinador Banco Nacional de Desenvolvimento Econômico e Social (BNDES) ao plano de benefícios previdenciários administrados pela Fundação de Assistência e Previdência Social do BNDES (Fapes) .
HISTÓRICO
2. Por meio do Acórdão 2766/2015-TCU-Plenário, de relatoria do Ministro AUGUSTO SHERMAN CAVALCANTI (peça 100) , o Tribunal decidiu conhecer da Representação, bem como, entre outras medidas, determinar ao BNDES que:
'9.2.2. no prazo de noventa dias, apresente plano de ação com medidas para obter o ressarcimento, em valores atualizados, das importâncias indevidamente repassadas à Fundação de Assistência e Previdência Social do BNDES - Fapes quando dos aportes unilaterais e sem a contribuição paritária dos beneficiários de R$ 395,2 milhões em junho de 2009, R$ 11,5 milhões em julho de 2010 e R$ 40,9 milhões em agosto de 2010, em afronta ao § 3º do art. 202 da Constituição Federal e aos § § 1º e 3º do art. 6° da Lei Complementar 108/2001, devendo o prazo de ressarcimento não ultrapassar o limite de 36 meses;
9.2.3. dê continuidade ao estudo acerca do risco e a sustentabilidade do Plano Básico de Benefícios administrado pela Fundação de Assistência e Previdência Social do BNDES - Fapes, conforme as medidas comunicadas pela Presidência do BNDES, por meio do ofício 302/2015-BNDES GP, com vistas a adequar referido plano de previdência à realidade previdenciária atual, bem como a reduzir seus custo e risco;'.
3. A Fapes e o BNDES propuseram Pedido de Reexame contra o item 9.2.2 acima, porém, por meio do Acórdão 1922/2016-TCU-Plenário, de relatoria do Ministro Walton Alencar Rodrigues (peça 153) , o Tribunal negou provimento aos referidos recursos. 
4. A Fapes, então, opôs Embargos de Declaração em face do Acórdão 1922/2016-TCU-Plenário, que foram rejeitados mediante Acórdão 2620/2016-TCU-Plenário, de relatoria do Ministro Walton Alencar Rodrigues (peça 188) .
5. Assim, o BNDES apresentou o plano de ação (peça 225) que não foi capaz de demonstrar a compensação efetiva, então, reiterou-se a determinação do Acórdão 2766/2015 em relação ao item 9.2.2, dando prazo de noventa dias para que o BNDES apresentasse novo plano de ação, mediante o Acórdão 2789/2017-TCU-Plenário, de relatoria do Ministro AUGUSTO SHERMAN CAVALCANTI (peça 275) .
6. Posteriormente, o BNDES apresentou novo plano de ação (peça 296) , que foi encaminhado à Previc e à Secretaria de Coordenação e Governança das Empresas Estatais (Sest) , para que apresentassem sua opinião sobre esse novo plano de ação mediante diligência sugerida na instrução da peça 300, nos seguintes termos:
	'a) realizar diligência, com fundamento no art. 157 do RI/TCU, à Superintendência Nacional de Previdência Complementar (Previc) , para que, no prazo de quinze dias, apresente sua opinião sobre o novo plano de ação apresentado pelo Banco Nacional de Desenvolvimento Econômico e Social (BNDES) , especialmente sobre o cálculo do montante a ser ressarcido, a forma de devolução, inclusive tratando sobre questões jurídicas, o déficit que o ressarcimento ocasionará no Plano Básico de Benefícios (PBB) e a proposta para novo plano de equacionamento de déficit;
	b) realizar diligência, com fundamento no art. 157 do RI/TCU, à Secretaria de Coordenação e Governança das Empresas Estatais (Sest) , para que, no prazo de quinze dias, apresente sua opinião sobre o novo plano de ação apresentado pelo Banco Nacional de Desenvolvimento Econômico e Social (BNDES) , especialmente no que se refere ao novo plano de equacionamento de déficit'.
7. A Superintendência Regional no Distrito Federal da Polícia Federal informou que instaurou o Inquérito Policial 1342/2017-4-SR/PF/DF (peça 271) , em resposta ao item 9.2 do Acórdão 1922/2016-TCU-Plenário.
EXAME TÉCNICO 
8. Em resposta à diligência promovida por esta Secretaria, por meio do Ofício 0692/2018-TCU/SecexPrevidência (peça 309) , datado de 19/9/2018, a Sest apresentou, tempestivamente, as informações constantes da peça 314.
9. O Ofício 91168/2018-MP apresentou a análise da Sest sobre o plano de ação encaminhado pelo BNDES nas seguintes ações (peça 314, p. 3-4) :
'a) ações imediatas: 
1) após homologação do Plano de Ação pelo TCU, demandar a Fapes para que proceda à devolução do valor integral e atualizado dos aportes de 2009 e 2010, em 36 (trinta e seis) parcelas mensais atualizadas pelo índice de Preços ao Consumidor Amplo - IPCA, a contar da competência janeiro/2019;
2) ultimar os procedimentos necessários ao fechamento do PBB e efetuar ajustes em seu regulamento para adequá-lo à legislação vigente, dentre os quais se destaca a exclusão do artigo cuja norma fixa o custeio do Plano e, atualmente, limita a participação de participantes e assistidos. 
b) ações a serem implementadas em até 36 meses após a homologação do Plano de Ação pelo TCU: 
3) ajustar o regulamento do PBB para eliminar riscos apontados no estudo realizado pela Deloitte, como (i) a elevação da idade mínima de elegibilidade para aposentadoria; (ii) aumento do tempo mínimo de vinculação ao PBB de 15 para 25 anos; (iii) redução do percentual de reversão da pensão por morte; (iv) redução do valor do pecúlio;
4) implementar novo plano de equacionamento de déficit, devido ao resultado negativo verificado em 31.12.2017 e à necessidade de dar sustentabilidade ao PBB diante dos provisionamentos e ajustes que deverão ser realizados, conforme detalhado mais a frente; e 
5) iniciar estudos e tratativas com a Secretaria de Coordenação e Governança das Empresas Estatais (Sest) visando à abertura de um novo plano, na modalidade Contribuição Variável (CV) para os empregados que não ingressaram no PBB, particularmente aqueles que não entraram em função dos altos valores de joia. Em um segundo momento, poderá ser oferecida a possibilidade de migração dos participantes do PBB para o novo plano, a depender das condições a serem definidas com a Sest.' 
10. Em relação ao item 'a.1' acima, a Sest crê que 'atende aos Acórdão 2766/2015-TCU-Plenário, n. 1922/2016 - Plenário e n. 2620/2016 - Plenário que determinaram o ressarcimento, em até 36 meses, dos valores indevidamente repassados à Fapes'. Sugere, ainda, que o assunto deve ser melhor analisado pelo próprio TCU, tendo em vista que é o 'órgão responsável pela determinação do ressarcimento' (peça 314, p. 4) .
11. Quanto aos itens 'a.2', 'b.3' e 'b.4', a Sest informou que o déficit do PBB, em 31/12/2017, era de R$ 2.299 milhões, que deverão ser equacionados de forma paritária. A proposta de equacionamento combinou duas formas, a saber: 'a) redução do valor dos benefícios de pecúlio e pensão para todos aqueles que ainda não se encontram em gozo do benefício de pensão e b) implantação de contribuição extraordinária, adicional à contribuição normal' (peça 314, p. 5) .
12. A parcela destinada aos participantes e assistidos será dividida da seguinte forma: R$ 839 milhões pela redução de benefícios e R$ 310 milhões pela contribuição extraordinária durante 25 anos. Por outro lado, a parcela dos patrocinadores será dividida em: R$ 839 milhões à vista e R$ 310 milhões de contribuições extraordinárias pelo prazo de 25 anos (peça 314, p. 5) .
13. Os itens abaixo mostram um detalhamento da proposta de equacionamento de déficit (peça 314, p. 5) :
' (i) redução da pensão de 100% para cota familiar (60% + 10% por dependente adicional, limitado a 100%) e do valor do pecúlio por morte (de 2 salários real de benefício para 2 Unidades de Referência de R$ 5 mil) ; e 
 (ii) cobrança de contribuição adicional de 7,46% sobre a renda dos pensionistas (que não cedem direitos) , de 1,744% sobre a dos assistidos (e dos atuais ativos, quando na inatividade) e em tomo de 0,192% sobre a base de cálculo das contribuições normais dos ativos (durante seu período de atividade) , pelo prazo de 25 anos, pelo período previsto de março de 2019 até fevereiro de 2044'.
14. Além das alterações sobre o equacionamento de déficit e o fechamento do PBB, a proposta apresenta alterações no regulamento, com o objetivo de reduzir os riscos atuariais do PBB e dar prosseguimento ao fechamento do plano (o processo encontra-se suspenso perante à Previc) , conforme abaixo (peça 314, p. 5) :
'a) exclusão da limitação e retirada do custeio do Regulamento do PBB (sob responsabilidade do atuário, anualmente) ;
b) desvinculação do INSS e criação do 'INSS teórico' (UR - Unidade de Referência, fixada, inicialmente, em R$ 5 mil) ;
c) alteração de condições de elegibilidade à aposentadoria programada, tanto por idade quanto por tempo de contribuição, estabelecendo idade mínima e regras de transição; 
d) instituição do benefício mínimo e revisão do valor da portabilidade (ambos 2 vezes o valor do resgate) ; 
e) cobrança por inscrição de cônjuge mais jovem (extinção da isenção de 10 anos) ; 
f) adoção de fator atuarial para antecipação de aposentaria; e 
g) cobrança por inscrição de beneficiário vitalício post mortem (cálculo atuarial da diferença da reserva) '.
15. A Sest explica que a redução de benefícios constante em um plano de equacionamento de déficit (peça 314, p. 5) :
'é possibilidade estabelecida pela Lei Complementar 109/2001 (art. 21, § 1º) , que dispõe ainda que a redução dos valores dos benefícios não se aplica aos assistidos (art. 21, § 2°) . Para que haja a redução dos benefícios é necessária a alteração do regulamento do plano de benefícios, sendo essa possibilidade de alteração permitida conforme disposto no caput e parágrafo único do art. 17'.
16. Segundo a Secretaria, os pareceres jurídicos dos escritórios contratados pelo BNDES e pela Fapes concordam que (peça 314, p. 6) :
'é possível fazer as alterações propostas, inclusive afetando as reservas matemáticas de benefícios concedidos, tendo em vista que, segundo eles, seria possível a redução dos benefícios de pensão por morte e pecúlio dos participantes assistidos que estão vivos, ou seja, daqueles participantes cujos beneficiários ainda não se tornaram elegíveis ao benefício'.
17. Tal posição se baseia em parecer da Procuradoria Federal junto à Previc n. 53/2017/CGCJ/PF-Previc/PGF/AGU, de 21/8/2017, cujo texto prevê que 'é juridicamente possível alterar regras de acesso e manutenção de pensões, quando ainda não concedidas' (peça 314, p. 7) .
18. A Sest ressaltou, no entanto, que a área técnica da Previc, em manifestação sobre o plano de ação apresentado pelo BNDES ao TCU em 2017, teve uma interpretação divergente de sua Procuradoria, a saber: 'No entendimento desta Previc, todas as alterações destacadas são legalmente admissíveis  (desde que asseguradas aos assistidos e aos elegíveis ao benefício de aposentadoria, a manutenção das regras vigentes nas datas em que se deu essa elegibilidade) "  (peça 314, p. 7, grifos no original) . Assim, a Secretaria alerta para eventual necessidade de adequação da proposta.
19. Outro ponto destacado pela Sest se refere ao aporte dos patrocinadores de R$ 839 milhões à vista, em comparação com a parte dos participantes e assistidos, que será 'quitada mediante 'redução de direitos', ou seja, à vista', conforme consta do Parecer Atuarial, consubstanciado no Relatório RN/Fapes 006/2018. A opinião legal emitida pelo escritório Reis, Torres, Florêncio, Corrêa e Oliveira contratado pela Fapes concluiu pela legalidade da proposta (peça 314, p. 7) . 
20. Além disso, o Superintendente da Área Financeira do BNDES respondeu que o pagamento à vista é mais vantajoso para o banco quando comparado com 'uma dívida de cerca de R$ 1 bilhão pagável em até 25 anos, ao custo de variação do IPCA mais 5,72% ao ano durante a vida do contrato, carência de principal de 6 meses e amortização mensal SAC' (peça 314, p. 8) .
21. Dessa forma, a Sest concluiu que (peça 314, p. 8) :
'Em uma análise preambular, o plano de equacionamento apresentado pelo BNDES a esta Secretaria está em consonância com o Plano de Ação que o referido banco apresentou ao TCU e, aparentemente, obedece às disposições da legislação que trata do tema, inclusive a regra de que as contribuições do patrocinador não podem exceder à do participante (neste caso específico as contribuições estão sendo cobradas em paridade dos participantes e assistidos, de um lado, e dos patrocinadores, do outro) '.
22. A Secretaria concorda, ainda, que as ações apresentadas no plano de ação 'são passos importantes e necessários para se buscar o equilíbrio e reduzir os riscos atuariais do Plano Básico de Benefícios patrocinado pelo BNDES' (peça 314, p. 8) .
23. Em relação ao item 'b.5', a Sest informou que o BNDES 'ainda não iniciou as discussões com esta Secretaria sobre a sua formatação' (peça 314, p. 4) . 
24. Em resposta à diligência promovida por esta Secretaria, por meio do Ofício 0691/2018-TCU/SecexPrevidência, (peça 308) , datado de 19/9/2018, a Previc apresentou as informações constantes da peça 315.
25. A Previc, após breve explicação sobre a impossibilidade de a contribuição do patrocinador ser maior que a contribuição do participante, em sede de contribuição normal, afirma que o parcelamento da importância a ser devolvida 'ajudará o plano a suportar a devolução de maneira mais confortável, sem prejuízo imediato à liquidez e aos participantes' (peça 315, p. 4) .
26. Com relação ao valor a ser devolvido, a autarquia informa que o BNDES estimou um valor maior que o seu cálculo (apresentado por meio da peça 297, de R$ 662.150.786,20 para o aporte de junho/2009; R$ 18.014.872,41, para o aporte de julho/2010 e de R$ 65.216.377,80 para o aporte de agosto/2010) . Isso porque o BNDES utilizou a rentabilidade auferida pela Fapes no período e a Previc atualizou o valor pelo INPC. A opção escolhida pelo BNDES não estaria equivocada, 'tendo em vista que o valor financeiro dos aportes está preservado' (peça 315, p. 5) .
27. A Previc informou que não há 'como se manifestar sobre a possibilidade de ação judicial sobre o tema, especialmente na parte que se refere às alterações do regulamento propostas pela entidade' (peça 315, p. 5) .
28. Segundo a autarquia, 'a disposição da Fapes em equacionar todo o déficit apurado em 31.12.2017 ajudará o plano e seus participantes a absorverem com mais comodidade o déficit que advirá das devoluções a serem feitas ao patrocinador' (peça 315, p. 5) .
29. A Previc ressalta, contudo, que a proposição de não se alterar o atual critério de reajuste dos benefícios previsto no art. 38 do Regulamento do PBB (o benefício será atualizado de modo a assegurar proventos equivalentes aos salários que os participantes manteriam se em atividade estivessem) 'pode ser entendido como de impacto direto em todas as situações em que o patrocinador foi demandado a aportes unilaterais ao plano'. E afirma que 'a adoção de uma política salarial de recursos humanos por parte do patrocinador com aumentos em níveis acima da inflação gerará efeito imediato no plano, podendo causar insuficiências futuras'. Essa questão 'remanesce como potencial risco ao plano' (peça 315, p. 5) .
30. Uma das ações do plano de ação apresentado pelo BNDES (peça 296) é a devolução do valor integral e atualizado dos aportes de 2009 e 2010 em 36 parcelas mensais, a contar da competência de janeiro/2019. Apesar da diferença no cálculo do valor atualizado entre o BNDES e a Previc, que se justificou pela opção de atualização diferentes, tal ação se mostra apta para atender a determinação 9.2.2 do Acórdão 2766/2015-TCU-Plenário, a qual solicitava a elaboração de um plano de ação para o ressarcimento dos recursos aportados indevidamente. Destaca-se que o Acórdão 1488/2017-TCU-Plenário, de relatoria do Ministro Vital do Rêgo, no âmbito do TCProcesso 003.364/2016-0, que tratou de devolução de valores da Caixa de Pecúlio, Assistência e Previdência dos Servidores da Fundação Serviços de Saúde Pública (Capesesp) para a Fundação Nacional de Saúde (Funasa) , determinou que a correção dos valores aportados irregularmente e que permaneceram nos ativos da EFPC considerasse o índice real de retorno dos investimentos. Esse procedimento seria o mais justo, uma vez que eliminaria a possibilidade de prejudicar indevidamente os participantes, caso o retorno real dos investimentos tenha sido menor que o índice de inflação utilizado, ou o erário, na situação inversa. Eliminaria, ainda, eventuais discussões sobre a pertinência ou não da aplicação de juros para a atualização dos valores. Portanto, o valor calculado pelo BNDES está de acordo com as orientações que o TCU vem adotando recentemente.
31. Tendo em vista, ainda, que a Sest e a Previc se manifestaram favoráveis ao plano de ação para a devolução dos valores, sugere-se que o banco adote as medidas necessárias para atendê-las. Nesse caso, cabe propor que o BNDES encaminhe ao TCU, mensalmente, documentos que comprovem o recebimento das parcelas.
32. O item 9.2.3 do Acórdão 2766/2015-TCU-Plenário previa, também, que o BNDES adequasse o PBB à realidade previdenciária atual, reduzindo seus custo e risco. De certa forma, as ações imediatas e as ações a serem implementadas em até 36 meses após a homologação do plano de ação (informadas no documento da peça 296) atendem essa determinação, tendo em vista a indicação de fechamento do PBB, ajustes do seu regulamento e abertura de um novo plano na modalidade contribuição variável. No entanto, um dos principais riscos não seria mitigado com as ações propostas, considerando que a maior parte dos benefícios teriam seus valores calculados com base na integralidade e paridade. Consequentemente, se não houver grande migração dos segurados, ainda existirá o risco de novos desequilíbrios do plano.
33. Dessa forma, considera-se que as ações a serem adotadas pelo BNDES atendem parcialmente as determinações exaradas no Acórdão 2766/2015-TCU-Plenário, observadas as opiniões da Sest e da Previc. Isto posto, cabe determinar que o banco informe ao TCU cada etapa cumprida do seu plano de ação, destacando que o rito para o cumprimento de cada ação deve ser submetido aos órgãos competentes.
CONCLUSÃO
34. O novo Plano de Ação encaminhado pelo BNDES atende parcialmente os itens 9.2.2 e 9.2.3 do Acórdão 2766/2015-TCU-Plenário, considerando que prevê a devolução integral e atualizada dos aportes de 2009 e 2010, novo plano de equacionamento de déficit e ações para ajustar o regulamento do PBB. Assim, sugere-se determinar ao BNDES que encaminhe ao TCU, mensalmente, documentos que comprovem o pagamento das parcelas e também informe o cumprimento de cada etapa do seu Plano de Ação.
PROPOSTA DE ENCAMINHAMENTO
35. Diante do exposto, submetem-se os autos à consideração superior, propondo:
	a) determinar ao Banco Nacional de Desenvolvimento Econômico e Social (BNDES) , com fundamento no art. 250, inciso II, do RI/TCU, que:
	a.1) encaminhe ao TCU, mensalmente, documentos que comprovem o recebimento das parcelas que se referem à devolução integral e atualizada das importâncias indevidamente repassadas à Fundação de Assistência e Previdência Social do BNDES - Fapes quando dos aportes unilaterais e sem a contribuição paritária dos beneficiários de R$ 395,2 milhões em junho de 2009, R$ 11,5 milhões em julho de 2010 e R$ 40,9 milhões em agosto de 2010, em afronta ao § 3º do art. 202 da Constituição Federal e aos § § 1º e 3º do art. 6° da Lei Complementar 108/2001, em até quinze dias a contar do recebimento;
	a.2) informe ao TCU o cumprimento do Plano de Ação, indicando as medidas adotadas para: realizar o fechamento do Plano Básico de Benefícios, efetuar ajustes no regulamento para adequá-lo à legislação vigente e para eliminar riscos apontados no estudo efetuado pela Deloitte, implementar novo plano de equacionamento de déficit, ofertar novo plano na modalidade contribuição variável, e outras, conforme apresentado na peça 296;
	b) considerar cumprida a determinação 9.2.2 e parcialmente cumprida a determinação 9.2.3 do Acórdão 2766/2015-TCU-Plenário, de relatoria do Ministro AUGUSTO SHERMAN CAVALCANTI;
	c) determinar à Secex Previdência que monitore as deliberações exaradas neste processo;
	d) dar ciência do acórdão que vier a ser proferido aos representantes; ao Banco Nacional de Desenvolvimento Econômico e Social (BNDES) ; à Secretaria de Coordenação e Governança das Empresas Estatais (Sest) ; à Superintendência Nacional de Previdência Complementar (Previc) ; à Fundação de Assistência e Previdência Social do BNDES (Fapes) ; à Comissão de Seguridade Social e Família da Câmara dos Deputados e à Comissão de Assuntos Sociais do Senado Federal, destacando que o relatório e o voto que fundamentam a deliberação ora encaminhada podem ser acessados por meio do endereço eletrônico www.tcu.gov.br/acordaos e que, caso tenham interesse, o Tribunal pode encaminhar-lhes cópia desses documentos sem quaisquer custos para V. Sas.;
	e) encerrar o presente processo, com fundamento no art. 169, inciso III, do Regimento Interno do Tribunal." 
3.	Encontrando-se os autos em meu Gabinete no aguardo de análise, veio o BNDES, por meio do ofício DIR6 2/2019, de 24/1/2019 (peça 326) , comunicar a aprovação, pela Fapes (tanto prévia quanto definitiva) , pelos patrocinadores (BNDES, BNDESPAR e Finame, por meio de suas Diretorias e de seus Conselhos de Administração) , pela Sest e pela Previc (esta última naquilo que entendeu ser de sua competência) , do Plano de Equacionamento do Déficit Técnico de 31/12/2017 e proposta de alteração do Regulamento do Plano Básico de Benefícios da Fapes. O expediente em questão é acompanhado de anexos que, além de demonstrarem as aprovações nele indicadas, findam por aportar informações mais detalhadas, no que concerne ao Plano de Equacionamento do Déficit, do que aquelas anteriormente informadas a este Tribunal juntamente com o Plano de Ação (peça 296) .
É o relatório.

André Carvalho Teixeira, OAB/DF 18.135; Pedro Linhares Della Nina, OAB/RJ 121.651; e outros.

Não atuou.

REPRESENTAÇÃO. BNDES. APORTES A PLANO DE BENEFÍCIOS PREVIDENCIÁRIOS SEM A CORRESPONDENTE CONTRAPARTIDA DOS PARTICIPANTES, EM CONTRARIEDADE A DISPOSIÇÕES CONSTITUCIONAIS E LEGAIS. DETERMINAÇÕES ANTERIORES NO SENTIDO DE (1) APRESENTAÇÃO DE PLANO DE AÇÃO COM VISTAS A OBTER O RESSARCIMENTO, EM VALORES ATUALIZADOS, DAS IMPORTÂNCIAS INDEVIDAMENTE REPASSADAS E (2) CONTINUIDADE DO ESTUDO ACERCA DO RISCO E SUSTENTABILIDADE DO PLANO BÁSICO DE BENEFÍCIOS (PBB) ADMINISTRADO PELA FAPES, COM VISTAS A ADEQUÁ-LO À REALIDADE PREVIDENCIÁRIA ATUAL E A REDUZIR SEUS CUSTO E RISCO. APRESENTAÇÃO DE DOCUMENTO QUE COMPREENDE TANTO O PLANO DE AÇÃO DESTINADO À OBTENÇÃO DO RESSARCIMENTO DOS APORTES UNILATERAIS, QUANTO MEDIDAS TENDENTES A REDUZIR O RISCO DO PLANO BÁSICO DE BENEFÍCIOS E A INCREMENTAR SUA SUSTENTABILIDADE, INCLUINDO A IMPLEMENTAÇÃO DE UM PLANO DE EQUACIONAMENTO DO DÉFICIT TÉCNICO VERIFICADO AO FINAL DO EXERCÍCIO DE 2017. VERIFICAÇÃO DE QUE O PLANO DE AÇÃO ATENDE INTEGRALMENTE A PRIMEIRA DETERMINAÇÃO. NECESSIDADE DE ANÁLISE MAIS APROFUNDADA ACERCA DO PLANO DE EQUACIONAMENTO DE DÉFICIT. CONSTITUIÇÃO DE APARTADO. COMUNICAÇÕES. ARQUIVAMENTO.

REPRESENTAÇÃO (REPR)

Trata-se de representação a respeito de possíveis irregularidades em aportes realizados, em 2009 e 2010, pelo patrocinador Banco Nacional de Desenvolvimento Econômico e Social - BNDES ao plano de benefícios previdenciários administrado pela Fundação de Assistência e Previdência Social do BNDES - Fapes, sem a correspondente contrapartida dos participantes.
2.	O Tribunal, mediante item 9.2.2 do Acórdão 2766/2015-TCU-Plenário, determinou ao BNDES que apresentasse plano de ação com medidas para obter o ressarcimento, em valores atualizados, das importâncias indevidamente repassadas à Fapes mediante aportes unilaterais de R$ 395,2 milhões, em junho de 2009, R$ 11,5 milhões, em julho de 2010, e R$ 40,9 milhões, em agosto de 2010.
3.	No mesmo decisum, item 9.2.3, este Tribunal determinou ao BNDES que desse continuidade a estudo acerca do risco e a sustentabilidade do Plano Básico de Benefícios - PBB administrado pela Fapes, com vistas a adequar referido plano de previdência à realidade previdenciária atual, bem como a reduzir seus custo e risco.
4.	Analisa-se, no presente momento, expediente apresentado pelo BNDES (peça 296) em que:
	a) apresenta plano de ação propondo a devolução pela Fapes dos valores atualizados dos aportes unilaterais realizados pelo Banco (R$ 1.275.028.499,59) , em 36 parcelas, em obediência ao item 9.2.2 do Acórdão 2766/2015-TCU-Plenário;
	b) informa ações a serem implementadas em até 36 meses após a homologação do plano de ação pelo TCU, atinentes:
	b.1) à eliminação de riscos do PBB; e 
	b.2) à implementação de um plano de equacionamento de déficit, devido ao resultado negativo apurado em 31/12/2017.
5.	No que tange à matéria tratada no presente processo, o BNDES requer ao fim do referido expediente:
"i) a homologação do Plano de Ação ora apresentado, consistente na devolução, pela FAPES, do montante de R$ 1.275.028.499,59 (Um bilhão duzentos e setenta e cinco milhões vinte e oito mil e quatrocentos e noventa e nove reais e cinquenta e nove centavos) , calculado em 30.04.2018, em 36 parcelas mensais e consecutivas, vencendo-se a primeira em janeiro de 2019, e as demais a cada trinta dias, corrigido pela aplicação do IPCA, em conformidade com a planilha de amortização anexa ao presente Plano de Ação;
ii) a subsequente notificação (artigo 22 da Lei nº 8.443/92) da FAPES quanto ao teor do Plano de Ação homologado por esse Tribunal, advertindo tratar-se de título executivo, nos termos do estabelecido no §3º do artigo 71 da Constituição da República e do artigo 24 da Lei nº 8.443/92;
iii) o reconhecimento de que foram integralmente cumpridas as determinações constantes do Acórdão nº 2.766/2015, especialmente o seu item 9.2".
6.	Em princípio, destaco que a manifestação da SecexPrevidência, por equívoco, considerou todas as medidas acima como integrantes do Plano de Ação apresentado pelo BNDES em atenção a solicitação deste Tribunal. Considerando o Acórdão 2766/2015-TCU-Plenário, bem como o teor do expediente do BNDES constante da peça 296 dos autos, em especial o pedido formulado pelo Banco, transcrito no item 5 acima, o Plano de Ação requerido pelo Tribunal (no item 9.2.2 do Acórdão 2766/2015-TCU-Plenário) e apresentado pelo BNDES restringe-se às medidas tendentes ao ressarcimento das importâncias indevidamente repassadas à Fapes mediante aportes unilaterais em 2009 e 2010, o qual será tratado no tópico I a seguir. As demais medidas, a despeito de haverem sido apresentadas no âmbito do mesmo expediente constante da peça 296, não serão tratadas como integrantes do mencionado Plano de Ação para Ressarcimento a ser avaliado por este Tribunal, mas como informações apresentadas pelo Banco sobre medidas a serem implementadas para o cumprimento do item 9.2.3 do Acórdão 2766/2015-TCU-Plenário.
I - Plano de Ação para Ressarcimento
7.	Quanto ao plano de ação para devolução dos valores dos aportes unilaterais, a proposta de pagamento em 36 parcelas está, em princípio, consonante com a deliberação constante do item 9.2.2 do Acórdão 2766/2015-TCU-Plenário, parecendo restar por ser avaliada, apenas, a correção da atualização promovida sobre esses valores. O BNDES atualizou a quantia pela rentabilidade auferida pela Fapes e, assim, calculou um valor maior do que a Superintendência Nacional de Previdência Complementar - Previc, que utilizou o INPC para fins de atualização. A despeito disso, a própria Previc (peça 315) e a SecexPrevidência (peças 319/321) entendem adequada a opção adotada pelo Banco.
8.	No que se refere ao cumprimento do referido item 9.2.2 do Acórdão 2766/2015-TCU-Plenário, ainda haveria que se ter em conta, apenas, o pleito posterior do BNDES, por meio do ofício DIR6 2/2019, de 24/1/2019 (peça 326) , no sentido de que, na apreciação do plano de ação, deva ser levado em consideração o ajuste da data de início de cobrança das parcelas junto à Fapes, de 1º/1/2019, como originalmente proposto, para até 60 (sessenta) dias após a notificação de eventual decisão aprobatória deste Tribunal (fls. 3, peça 326) .
9.	Desta forma, considerando que o comando do item 9.2.2 do Acórdão 2766/2015-TCU-Plenário dizia respeito à apresentação de Plano de Ação de ressarcimento dos referidos valores, entendo que deva ser considerada cumprida a determinação em comento com o ajuste da data de início de cobrança requerido, sem prejuízo de determinar-se à SecexPrevidência que acompanhe a efetiva devolução desses recursos.
10.	Quanto ao pedido do BNDES no sentido de notificar a FAPES quanto ao caráter de título executivo da presente deliberação cabe esclarecer que, não se tratando de julgamento de contas com condenação de responsáveis em débito, o comando do presente decisum não se constituirá título executivo extrajudicial, nada obstando a notificação da FAPES sobre a deliberação adotada com esse esclarecimento. 
II - Ações atinentes ao item 9.2.3 do Acórdão 2766/2015-TCU-Plenário
11.	Já no que tange ao comando inscrito no item 9.2.3 do Acórdão 2766/2015-TCU-Plenário, atinente aos riscos e à sustentabilidade do Plano Básico de Benefícios (PBB) administrado pela Fapes, o expediente constante da peça 296 apresentou as seguintes medidas ou linhas de procedimento:
	a) como ação imediata, ultimar os procedimentos necessários ao fechamento do PBB da Fapes a novas adesões e efetuar ajustes em seu regulamento para adequá-lo à legislação vigente (fls. 8 e 10/11, peça 296) ;
	b) como ações a serem implementadas em até 36 meses após a homologação, pelo TCU,  do Plano de Ação referido no tópico I acima:
	b.1) ajustar o regulamento do PBB para eliminar riscos apontados no estudo realizado pela Deloitte, por meio de medidas tais como (i) elevação da idade mínima de elegibilidade para aposentadoria; (ii) aumento do tempo mínimo de vinculação ao PBB de 15 para 25 anos; (iii) redução do percentual de reversão da pensão por morte; (iv) elevação da média de 12 meses para a média de 60 meses dos salários de participação para cálculo do salário real de benefício; (v) redução do valor do pecúlio (fls. 8 e 11, peça 296) ; e
	b.2) iniciar estudos e tratativas com a Sest com vistas à abertura de um novo plano, na modalidade Contribuição Variável, para os empregados que não ingressaram no PBB (particularmente aqueles que não entraram em função dos altos valores da joia) ; em um segundo momento, poderá ser oferecida a possibilidade de migração dos participantes do PBB para o novo plano.
12.	Além das ações indicadas na alínea "b" acima, o BNDES apresentou informações sobre a implementação de novo Plano de Equacionamento de Déficit, o qual será tratado no tópico III abaixo.
13.	O Sest, em manifestação constante da peça 314, registrou que as medidas constantes das alíneas "a" e "b.1" acima, bem como o plano de equacionamento de déficit a ser tratado no próximo tópico, são passos importantes para se buscar o equilíbrio e reduzir os riscos atuariais do PBB. Quanto à medida da alínea "b.2", indicou que o BNDES ainda não teria iniciado as discussões com aquela Secretaria sob sua formatação.
14.	A Previc, em manifestação constante da peça 315, chamou a atenção apenas para o aspecto, no que tange às medidas mitigadoras de risco (item b.1 acima) , de não haver previsão de alterar-se o atual critério de reajuste dos benefícios previsto no art. 38 do Regulamento do PBB (o benefício será atualizado de modo a assegurar proventos equivalentes aos salários que os participantes manteriam se em atividade estivessem) , considerado como "de impacto direto em todas as situações em que o patrocinador foi demandado a aportes unilaterais ao plano". Seu alerta, então, é de que a eventual "adoção de uma política salarial de recursos humanos por parte do patrocinador com aumentos em níveis acima da inflação gerará efeito imediato no plano, podendo causar insuficiências futuras. A seu ver, então, tal aspecto remanesce como potencial risco ao PBB (fls. 5, peça 315) .
15.	Diante, então, das manifestações da Sest e da Previc, a conclusão da SecexPrevidência é de que as ações imediatas e mediatas (incluindo o plano de equacionamento de déficit a ser tratado no próximo tópico) , de certa forma, atendem à determinação constante do item 9.2.3 do Acórdão 2766/2015-TCU-Plenário, com a ressalva de um dos principais riscos não ser mitigado pelas ações propostas, tendo em vista que a maior parte dos benefícios continuaria a ter seus valores calculados com base na integralidade e paridade. Sua conclusão, portanto, é de que o atendimento do comando do referido item 9.2.3 deu-se, apenas, de forma parcial.
16.	Considerando que o Tribunal, mediante o item 9.2.3 do Acórdão 2766/2015-TCU-Plenário, determinou ao BNDES que desse "continuidade ao estudo acerca do risco e a sustentabilidade" do PBB administrado pela Fapes, com vistas adequar referido plano à realidade previdenciária atual, bem como a reduzir seus custo e risco, as medidas anunciadas indicam que o BNDES vem procurando cumprir a referida determinação. Todavia, antes de este Tribunal manifestar-se sobre o efetivo cumprimento do item 9.2.3 do Acórdão 2766/2015-TCU-Plenário, penso que a amplitude e os efeitos dessas medidas sobre o PBB devem sofrer uma análise mais aprofundada por esta Casa, pelo que será proposto a constituição de processo apartado para este fim, onde poderão ser melhor avaliados, entre outros pontos, a ressalva realizada pela Previc indicada no item 14 acima e as questões que serão levantadas no próximo tópico, acerca do plano de equacionamento de déficit apresentado pelo Banco.
III - Plano de Equacionamento de Déficit
17.	Como informado no item 12 acima, o BNDES, no escopo do cumprimento do item 9.2.3 do Acórdão 2766/2015-TCU-Plenário, apresenta, como parte das ações a serem implementadas em até 36 meses após a homologação, pelo TCU, do plano de ação para ressarcimento referido no tópico I acima, a implementação de novo plano de equacionamento de déficit, devido ao resultado negativo verificado em 31/12/2017 e à necessidade de dar sustentabilidade ao PBB diante dos provisionamentos e ajustes que deverão ser realizados (aqui já estaria sendo considerada a cessação do fluxo de pagamentos referentes aos Contratos de Confissão de Dívida de 2002 e 2004 - vide fls. 9 e 12/17, peça 296) .
18.	Conforme detalhado pela Sest em sua análise sobre a proposta do BNDES (vide fls. 5, peça 314 - ao que tudo indica, ademais, a Sest efetivamente recebeu documento atinente ao plano de equacionamento do déficit, enquanto a este Tribunal foi apresentada, por meio do expediente constante da peça 296, apenas uma síntese dele) , o déficit total a ser equacionado de forma paritária seria estimado em R$ 2.299 milhões, ou seja, R$ 1.149 milhões para cada parte. Sua cobertura observaria, basicamente, dois caminhos, a saber, a redução do valor dos benefícios de pensão para todos aqueles que ainda não se encontram em gozo de tais vantagens e a implantação de contribuição extraordinária. A parcela pertinente aos participantes e assistidos seria dividida da seguinte forma: R$ 839 milhões mediante a redução de benefícios e R$ 310 milhões pela contribuição extraordinária durante 25 anos. A parcela dos patrocinadores seria dividida em: R$ 839 milhões desembolsados à vista pelo BNDES à Fapes e R$ 310 milhões em contribuições extraordinárias pelo prazo de 25 anos.
19.	A Sest chama a atenção, no que se refere ao plano de equacionamento de déficit do PBB (item b.2 acima) , para o aspecto de o aporte de R$ 839 milhões dos participantes e assistidos ocorrer mediante a redução de direitos, enquanto a correspondente parcela do patrocinador será vertida, em espécie, à vista. Quanto a isso, a Sest limita-se a referir que, segundo Parecer Atuarial contratado pela Fapes, a modalidade atinente aos participantes e assistidos também corresponderia a um pagamento à vista e seria revestida de legalidade. Quanto ao aporte do BNDES, é citada manifestação da Superintendência Financeira do BNDES no sentido de que o pagamento à vista seria mais vantajoso quando comparado a "uma dívida de cerca de R$ 1 bilhão pagável em até 25 anos, ao custo da variação do IPCA mais 5,72% ao ano durante a vida do contrato, carência de principal de 6 meses e amortização mensal SAC". 
20.	Aquela Secretaria alerta, ainda, para o aspecto de o montante de cessão de direitos de R$ 839 milhões também compreender a redução dos valores de pensão e pecúlio por morte referentes a funcionários aposentados e elegíveis para a aposentadoria, apesar de não ser pacífico o entendimento quanto à possibilidade de alterar futuros direitos de pensão desse público. A seu ver, então, precisa-se ter em conta a eventual necessidade de posterior "adequação da proposta" por conta desse aspecto (itens 16 a 19, fls. 6/7, peça 314) . De qualquer modo, a conclusão da Sest é de que a proposta em tela, "aparentemente, obedece às disposições da legislação que trata do tema, inclusive a regra de que as contribuições do patrocinador não podem exceder à do participante" (fls. 8, peça 314) .
21.	No parecer constante da peça 315, a Previc tão somente registrou que a "disposição da Fapes em equacionar todo o déficit apurado em 31.12/2017 ajudará o plano e seus participantes a absorverem com mais comodidade o déficit que advirá das devoluções a serem feitas ao patrocinador" em razão do Plano de Ação tratado no tópico I acima. A Previc se refere ao fato de o aporte à vista de R$ 839 milhões a ser feito pelo BNDES à Fapes por conta do plano de equacionamento do déficit ser útil para que a Fapes possa cumprir o plano de ação para ressarcimento ao BNDES de R$ 1.275.028.499,59, a prazo em 36 parcelas.
22.	A SecexPrevidência, quanto ao plano de equacionamento de déficit, não emite opinião sobre seu mérito, mas em sua conclusão elenca a medida como integrante das ações que importam no atendimento parcial da determinação constante do item 9.2.3 do Acórdão 2766/2015-TCU-Plenário.
23.	Entendo que o Tribunal deva avaliar mais detidamente o plano de equacionamento de déficit apresentado pelo BNDES, a uma por que parte integrante do cumprimento da determinação retromencionada, e a duas porque, diante de aspectos do referido plano de equacionamento de déficit, já referidos e a referir, não consegui me convencer quanto à legalidade ou regularidade.
24.	Em relação ao montante a ser equacionado, há que se esclarecer que os elementos mais recentes, encaminhados juntamente com o ofício DIR6 2/2019, de 24/1/2019 (peça 326) , dão conta de não haver prosperado o intento inicial da Fapes de considerar, para tanto, a totalidade do déficit técnico então verificado, sem considerar a dedução do valor positivo do ajuste de precificação dos ativos do plano. Tal forma de proceder foi objeto de questionamento e do estabelecimento de condição para a aprovação do plano pela Sest (fls. 282, peça 326) , resultando na redução dos anteriores R$ 2.299 milhões de déficit a ser equacionado para R$ 1.960 milhões (fls. 10, peça 326) .
25.	Como primeiro questionamento, deve ser registrado que, mesmo com a redução do montante para R$ 1.960 milhõesa ser equacionado (conforme indicado no item anterior) , permanece a disposição das entidades, quanto à forma de equacionamento, por manter-se o valor de R$ 839 milhões a ser desembolsado à vista pelos patrocinadores em contraposição a redução de direitos a ser suportada pelos participantes ativos e aposentados. Cabe-se perquirir o porque da opção das entidades em aplicar integralmente o impacto da redução do montante total a ser equacionado sobre a parcela a ser objeto de recolhimento mediante contribuições extraordinárias mensais, tanto pelos participantes e beneficiários quanto pelos patrocinadores, que passou dos anteriores R$ 310 milhões para R$ 141 milhões (peça 326, p. 14) .
26.	Destaco, como segundo ponto a se questionar, que não me sinto seguro quanto à regularidade da opção pelo equacionamento da totalidade do déficit técnico verificado em 31/12/2017, que monta R$ 1.960 milhões, em vez de buscar-se sanear apenas o montante que excede o limite de déficit admitido pela legislação, estimado em R$ 202 milhões. Caso as entidades optassem por equacionar um déficit de apenas R$ 202 milhões, a situação do PBB estaria em conformidade com a legislação e não haveria necessidade de o BNDES desembolsar, à vista, a substancial quantia de R$ 839 milhões em favor do Plano de Básico de Benefícios administrado pela Fapes nem a necessidade de o Banco e os funcionários serem submetidos a contribuições extraordinárias de R$ 310 milhões nos próximos 25 anos. Os valores seriam muito menores.
27.	Outro questionamento que me chama a atenção versa sobre a alegada equivalência entre uma renúncia ou redução de direitos, de um lado, e o pagamento em espécie e à vista, de outro. Assim como o cálculo do próprio déficit técnico, também a estimativa do impacto da redução dos benefícios em questão, pensão por morte e pecúlio por morte, decorrem de uma projeção, cálculo esse que tem por base um determinado cenário ou conjunto de premissas. O resultado de um cálculo desse gênero, por mais válidas e aceitas que sejam consideradas suas premissas, ainda precisa enfrentar a restrição de corresponder a um corte ou retrato no tempo, já que sua validade pode somente ser defensável naquele momento. Alterações posteriores de mercado de capitais, por exemplo, podem modificar significativamente o montante de déficit técnico inicialmente estimado, cabendo, quanto a isso, relembrar o reflexo advindo do ajuste de precificação dos ativos do plano. Ou seja, a prosseguir a tendência de valorização de tais ativos, novos impactos podem fazer-se sentir sobre a carteira do PBB e seus resultados. Eventuais alterações quanto à expectativa de vida dos brasileiros, por sua vez, também poderão refletir-se sobre as estimativas daquilo que calculava despender, em um determinado horizonte temporal, com pensões por morte e pecúlios por morte.
28.	Na hipótese, no entanto, o que se propõe é que a contribuição, por parte dos patrocinadores, para o equacionamento do déficit técnico apurado em 31/12/2017 ocorra mediante o pagamento em espécie e à vista, defendendo-se que a redução de direitos (da parte dos participantes e assistidos) , por gerar efeitos imediatos sobre as reservas matemáticas, igualmente corresponderia a um pagamento à vista. Seria de se questionar, no entanto, como poderia ser considerada mantida a paridade se, após o comparecimento dos patrocinadores mediante o pagamento à vista, fosse verificada, nos anos subsequentes, a mudança significativa do cenário que fundamentou o desembolso à vista, de tal modo que se concluísse pela configuração de um valor muito menor ou de um menor impacto da redução dos benefícios de pensão por morte e pecúlio por morte. Não está clara como far-se-ia a compensação ao desembolso à vista para que que fosse mantida a paridade.
29.	Nesse quadro, cabe-se questionar até mesmo o argumento dos patrocinadores (BNDES, BNDESPAR e Finame) quanto a ser mais vantajoso o pagamento da parcela de R$ 839 milhões à vista, quando comparado a "uma dívida de cerca de R$ 1 bilhão pagável em até 25 anos, ao custo da variação do IPCA mais 5,72% ao ano durante a vida do contrato, carência de principal de 6 meses e amortização mensal SAC". Primeiro porque, diante das possibilidades apontadas nos itens acima de mudança de cenário no decorrer do tempo, mais seguro para a garantia da paridade seria o pagamento parcelado da parcela devida pelos patrocinadores, possibilitando ajustes finos de acordo com a evolução de fato verificada nas condições e premissas do cálculo original. Segundo porque o argumento dos patrocinadores em relação ao pagamento à vista da parcela de R$ 839 milhões parece contraditório com a opção simultânea por fazer o pagamento da parcela restante de R$ 141 milhões via contribuição extraordinária durante 25 anos.
30.	Outro questionamento reside sobre o fato de a segurança quanto ao montante da contrapartida dos participantes e assistidos ainda precisar superar o saneamento do aspecto, levantado pela Sest, de que a referida cessão de direitos de R$ 839 milhões também compreende a redução dos valores de pensão e pecúlio por morte referentes a funcionários elegíveis para aposentarem-se e já em gozo de aposentadoria, apesar de que não seria pacífico o entendimento quanto à possibilidade de alterar futuros direitos de pensão desse público, alertando aquela Secretaria quanto à eventual necessidade de posterior "adequação da proposta" (itens 16 a 19, fls. 6/7, peça 314) .
31.	Sobressalta o receio, então, de que o Tribunal, ao tomar conhecimento do plano de equacionamento de déficit compreendendo referido pagamento à vista, estivesse, no mínimo, ao não emitir pronunciamento algum a respeito, omitindo-se em relação a novo aporte dos patrocinadores cuja devida paridade, por parte dos participantes do plano, não estaria plenamente esclarecida, e cujo montante poderia ser bem inferior, caso adotado como critério o saneamento tão-somente do valor que excede o limite admitido pela legislação, como apontado no item 26 acima.
32.	Entendo igualmente pairar dúvida quanto à validade de comprometerem-se recursos públicos, quanto a isso relembrando-se o aspecto de os entes do sistema BNDES pertencerem integralmente à União, para prestar apoio a equacionamento de déficit técnico de plano de benefícios previdenciários que, conforme apontado no tópico II acima, permanecerá com critério de reajuste assegurando proventos equivalentes aos salários que os participantes manteriam se em atividade estivessem, condição que por certo contribui para o elevado risco de que futuros novos aportes extraordinários sejam necessários.
33.	Por fim, cabe registrar que, conforme manifestação da Sest (por meio da Nota Técnica nº 24288/2018-MP, emitida pelo seu Departamento de Política de Pessoal e Previdência Complementar de Estatais) constante dos novos elementos aportados aos autos pelo BNDES após a instrução da SecexPrevidência (peça 326, p. 276/282) , aquela Secretaria identificou o seguinte problema no plano de equacionamento de déficit:
"44. Após a análise realizada por este Departamento foram identificados os seguintes problemas a seguir expostos:
 (...) 
c) pagamento à vista do equacionamento pelas empresas do grupo BNDES vis a vis a recebimento a prazo por essas mesmas empresas da restituição do aporte unilateral, este por determinação do Tribunal de Contas da União - TCU.
 (...) 
44.3. Formas de pagamento distintas entre obrigações do BNDES e da Fapes - o equacionamento foi estruturado com o pagamento à vista pelas empresas do Sistema BNDES do montante de R$ 839 milhões, equivalente à cessão de direitos dos participantes decorrente da redução dos benefícios a conceder de complementação de pensão e de pecúlio por morte, conforme descrito no item 14.4 desta Nota Técnica. Por outro lado, há uma proposta de Plano de Ação do BNDES em curso, para julgamento do TCU, que demanda da Fapes a devolução do valor integral e atualizado dos aportes unilaterais de 2009 e 2010 efetuados pelas empresas patrocinadoras, em 36 (trinta e seis) parcelas mensais e atualizadas. Nesse sentido, pareceu pertinente a este Departamento que fosse feito um encontro de contas para abater o valor que o BNDES tem a receber da dívida que tem a pagar" (grifei) .
34.	A referida Nota Técnica, todavia, concluiu que não seria sua competência avaliar a discricionariedade da gestão do BNDES, que apresentou os seguintes argumentos:
"44.3.1. Justificativa apresentada pelo BNDES - Ocorre que, segundo os Ofícios AARH nº 22/2018 (SEI 7492707) e nº 25/2018 (SEI 7544039) , de 22 e 29/11/2018, respectivamente, tais formulações foram feitas em tempos e por autores diferentes, sendo ações distintas que correram em paralelo. Outro ponto importante é que o plano de equacionamento, elaborado segundo a legislação aplicável, é uma proposta concreta e aprovada pelas instâncias competentes das empresas do Sistema BNDES e da Fapes, enquanto o Plano de Ação ainda se encontra sub judice do TCU, o que impossibilita a associação dos dois assuntos neste momento".
35.	O questionamento realizado pela Sest chama a atenção, uma vez mais, para a questão atinente ao desembolso à vista pelo BNDES da quantia de R$ 839 milhões em favor da Fapes, desta vez contrapondo-o ao desembolso parcelado da Fapes em relação à restituição do aportes unilaterais, suscitando a possibilidade do encontro de contas. Muito embora possam ser considerados os argumentos apresentados pelo BNDES junto à Sest, essa discrepância de procedimentos reforça a necessidade de ser avaliado criteriosamente a opção do Banco pelo desembolso à vista no âmbito do plano de equacionamento de déficit, além da possibilidade do encontro de contas caso se conclua que o desembolso à vista seja, de fato, vantajoso independentemente do seu valor.
IV - Conclusão
36.	Entendo que qualquer posicionamento acerca da avaliação das medidas indicadas em relação ao item 9.2.3 do Acórdão 2766/2015-TCU-Plenário (tratadas nos tópicos II e III acima) dependerá de análise mais cuidadosa e aprofundada. 
37.	Por outro lado, não identifico motivos, contudo, para que as providências relativas ao cumprimento do item 9.2.2 daquele Decisum, atinentes ao plano de ação para devolução dos valores dos aportes unilaterais e sem contrapartida realizados em 2009 e 2010, mediante o pagamento em 36 parcelas persistam sem apreciação.
38.	Alvitro, portanto, que, a par de já se emitir, nestes autos, pronunciamento de mérito acerca do cumprimento da determinação constante do item 9.2.2 do Acórdão 2766/2015-TCU-Plenário, se promova, com fulcro no art. 11 da Lei 8.443/1992, a formação de apartado destinado à cuidadosa análise das providências indicadas pelo BNDES com vistas ao cumprimento do comando constante do item 9.2.3 daquele Decisum, em especial no que se refere ao plano de equacionamento do déficit técnico identificado ao término do exercício de 2017. Em relação a tal estudo, a unidade técnica contará com plena liberdade para levantar questionamentos outros que entender apropriados, para além daqueles já apontados na presente proposta de deliberação. Tendo em vista a dúvida quanto à qualidade gráfica do material encaminhado a este Tribunal em anexo ao último expediente do BNDES (peça 326) , ficará aquela unidade técnica autorizada a promover as diligências que se fizerem necessárias. Proponho, ainda, que se autorize aquela unidade instrutiva, com fulcro no art. 101 da Lei Orgânica desta Casa, a requisitar a prestação de serviços técnicos especializados da Superintendência Nacional de Previdência Complementar - Previc, em apoio às análises que for desenvolver. Por fim, proponho que seja determinado à unidade técnica que, no âmbito do processo apartado, promova a oitiva prévia do BNDES sobre o conjunto de questionamentos suscitados nesta deliberação e aqueles eventualmente acrescidos em sua análise inicial da matéria.
Ante o exposto, com as vênias de estilo por divergir parcialmente da unidade instrutiva, manifesto-me por que o Tribunal aprove o acórdão que ora submeto à deliberação deste Colegiado.
TCU, Sala das Sessões Ministro Luciano Brandão Alves de Souza, em 20 de fevereiro de 2019.
AUGUSTO SHERMAN CAVALCANTI 
Relator